【裁判字號】    92,易,2065
【裁判日期】    921128
【裁判案由】    偽造文書
【裁判全文】
臺灣板橋地方法院刑事判決                        九十二年度易字第二六五號
    公  訴  人  臺灣板橋地方法院檢察署檢察官
    被      告  乙○○
    選任辯護人  陳柏廷
右列被告因偽造文書案件，經檢察官提起公訴（九十二年度偵字第八九０一號、九十
二年度偵續第一六八號），本院判決如左：
    主  文
乙○○無罪。
    理  由
一、公訴意旨略以：被告乙○○與其妻告訴人甲○○於民國（下同）八十三間共同在
    台北縣三重市○○路○段一一三巷一弄十四號三樓設立「群基營造工程股份有限
    公司」（下稱群基公司），由被告乙○○擔任董事長、告訴人擔任董事。嗣二人
    感情生變，被告乙○○於九十年十一月二十七日召開臨時股東會時，明知告訴人
    並未出席股東會且股份未同意移轉他人，竟在業務上掌管之股東會會議記錄上記
    載「出席股東計七人及部分股東持股轉讓」，足生損害於告訴人。其後並將股權
    讓與契約書、股東會會議記錄等不實私文書，持向經濟部中部辦公室申請變更群
    基公司之股東、股權事項，使主管機關因為不實之登載，致告訴人之股份轉讓予
    被告及他人，足生損害於告訴人及經濟部辦理公司變更登記之正確性。又被告乙
    ○○明知自己已結婚，並有子女李欣樺、李昇叡二人，且父親李謀陽尚存，竟於
    九十一年十月十八日，在柬埔寨國金邊市越南胡志明市台北經濟文化辦事處，委
    託不詳姓名之人，在聲請歸化柬埔寨國籍聲請書上，填寫無子女父親已死亡等語
    ，目的在便於日後柬埔寨財產之處理，足生損害於李欣樺、李昇叡、李謀陽及越
    南胡志明市經濟文化辦事處辦理國籍歸化之正確性，因被告乙○○涉犯刑法第二
    百十四條使公務員登載不實罪及刑法第二百十五條業務上文書登載不實罪嫌云云
    。
二、按犯罪事實應依證據認定之，無證據不得推定其犯罪事實；又不能證明被告犯罪
    者，應諭知無罪之判決；刑事訴訟法第一百五十四條、第三百零一條第一項分別
    定有明文。又犯罪事實之認定，應憑真實之證據，倘證據是否真實尚欠明確，自
    難以擬制推測之方法，為其判斷之基礎；而認定犯罪事實之證據係指足以認定被
    告確有犯罪行為之積極證據而言，該項證據自須適合於被告犯罪事實之認定，始
    得採為斷罪資料，最高法院五十三年著有臺上字第六五六號、二十九年上字第三
    一０五號判例。且刑事訴訟上證明之資料，無論其為直接或間接證據，均須達於
    通常一般之人均不致有所懷疑，而得確信其為真實之程度，始得據為有罪之認定
    ，若其關於被告是否犯罪之證明未能達此程度，而有合理懷疑之存在，致使無從
    形成有罪之確信，根據「罪證有疑，利於被告」之證據法則，即不得遽為不利被
    告之認定，亦有最高法院七十六年度臺上字第四九八六號判例可稽。其以情況證
    據（即間接證據）斷罪時，尤須基於該證據在直接關係上所可證明之他項情況事
    實，本乎推理作用足以確證被告有罪，方為合法，不得徒憑主觀上之推想，將一
    般經驗上有利被告之其他合理情況逕予排除，此觀諸最高法院三十二年上字第六
    十七號判例意旨亦甚彰明。
三、公訴意旨認為被告乙○○涉犯前開罪嫌，無非以告訴人甲○○之指述、八十三年
    群基公司之股東名簿、設立登記事項卡、股東臨時會紀錄、董事會會議記錄、變
    更登記表各一份、聲請歸化公證文件（履歷表）三份、戶籍謄本四份等件為其論
    據。
四、訊據被告乙○○堅決否認有何偽造文書等犯行，辯稱：一、我並沒有偽造告訴人
    的股權讓與契約書，股東有通知告訴人參加，但告訴人沒有參加，且當時群基公
    司只是借告訴人的名義當股東而已，告訴人並沒有出資，所以也沒有持股轉讓之
    問題。二、我在九一、九二年去柬埔寨投資置產時候花了三千元美金拿到了柬埔
    寨的身分證，三年前柬埔寨政府稱之前拿的身分證不算，需要聲請費用三萬元美
    金，到去年我正式委託他人提出入籍的聲請，有關入籍的申請書我是先在空白的
    申請書蓋印，完全委託代辦的人辦理，至於內容如何我完全不知道，事後我也沒
    有拿該申請書去越南我國辦事處辦理認證等語。查：
（一）股東會會議記錄部分－（１）群基公司雖形式上為股份有限公司，但依調閱後
      影印附卷之群基公司案卷內所附該公司設立時及九十年十一月二十七日之股東
      名簿，發現股東均是被告乙○○之親戚，並參酌該公司卷內群基公司於八十三
      年五月二日在台灣銀行第000000000000號帳號內三百萬元之資本
      係一筆存入及告訴人甲○○並無提出其有出資群基公司之證明等情，堪認被告
      乙○○辯稱群基公司實係個人出資設立一節，應非無據。而本件告訴人甲○○
      究竟有無委託被告出席九十年十一月二十七日上午九時召開之群基公司股東臨
      時會會議？被告與告訴人固各執一詞，但無論實情如何，因被告辯稱群基公司
      實係一人出資等語經查既非無據，公訴人卻未能證明告訴人對群基公司確有權
      益存在，縱上開九十年十一月二十七日上午九時召開之群基公司股東臨時會會
      議記錄上登載「出席股東計七人及部分股東持股轉讓」等內容有不實之處，難
      認有足生損害於告訴人或公眾可言。（２）告訴人之持股轉讓問題，依本院函
      詢經濟部中部辦公室有關股份有限公司股東為股份轉讓變更時是否需向主管機
      關申請變更登載？及股份轉讓時是否需檢附股權讓與契約書？等事項，據函覆
      稱：「依公司法第一百六十五條規定『股份之轉讓，非將受讓人之姓名或名稱
      及住所或居所，記載於公司股東名簿，不得以其轉讓對抗公司。』即公司股東
      持有股份之轉讓，僅須按法定程序向公司辦理過戶手續即可，毋庸向主管機關
      申請登記，即使其股東有董監事身分，亦僅須公司法第一百九十七條第二項向
      公司主管機關申報。公司向本部中部辦公室申辦董監事任期中持股數異動報備
      時，依規定尚毋庸檢送該持股數異動董監事之股權讓與契約書，該書件允屬公
      司股務文書，非公司應備書件。」等語，有經濟部九十二年八月四日經授中字
      第０九二三二四五八五一０號函文一紙在可稽，故股份有限公司股東持股轉讓
      並不需向主管機關為變更登記之申請，自無使主管機關登載不實之問題，至九
      十年十一月二十七日後群基公司董監事之變動，係依群基公司九十年十一月二
      十七日下午二時召開之董事會會議結果而產生，並無任何證據證明上開會議記
      錄有何不實之處，亦無使公務員不實登載之問題。
（二）越南胡志明市經濟文化辦事處聲請在被告之歸化柬埔寨國申請書上認證是否有
      使公務員登載不實之問題？查：蓋認證係就私文書或外國之公文書驗證其程式
      及意旨是否為真正，並未對私文書之內容為審酌。本件駐胡志明市台北經濟文
      化辦事處所認證之系爭文書（即被告在柬埔寨申請歸化時所附之履歷表，見九
      十二年偵字第八九０一號卷第十六頁、十七頁），該處承辦人員是在該文書背
      面僅記載「本驗證僅證明簽字屬實，至文件之內容不在證明之列。」等語，是
      顯無使公務員登載不實之處，公訴人率然起訴，容有誤會。
五、綜上諸情，尚乏明確之積極證據足證被告涉犯刑法第二百十五條之業務登載不實
    或第二百十四條之使公務登載不實罪嫌。此外，復查無其他積極證據足認被告有
    何上開犯行，揆諸前開規定及判例意旨，自應為無罪之諭知，以昭審適。
據上論斷，應依刑事訴訟法第第三百零一條第一項，判決如主文。
本案經檢察官黃正綱到庭執行職務。
中      華      民      國    九十二    年     十一     月    二十八    日
          臺灣板橋地方法院刑事第五庭
                                      審判長法  官  古  秋  菊
                                            法  官  崔  玲  琦
                                            法  官  楊  博  欽
右正本證明與原本無異。
如不服本判決，應於判決送達後十日內，向本院提出上訴狀。
                                            書記官  曹  秋  冬
中      華      民      國    九十二    年     十一     月    二十八    日


司法院資訊處製作；財團法人民間司法改革基金會備份。
